【裁判字號】    95,抗,110
【裁判日期】    950525
【裁判案由】    聲明異議
【裁判全文】
臺灣高等法院臺南分院民事裁定           95年度抗字第110號
抗告人  甲○○
抗告人因與相對人乙○○間聲明異議事件，對於中華民國95年3
月20日台灣雲林地方法院93年度執字第12855號裁定，提起抗告
，本院裁定如下：
    主  文
抗告駁回。
抗告程序費用由抗告人負擔。
    理  由
一、按「執行名義為確定終局判決者，除當事人外，對於左列之
    人亦有效力：一訴訟繫屬後為當事人之繼受人及為當事人或
    其繼受人占有請求之標的物者。二為他人而為原告或被告者
    之該他人及訴訟繫屬後為該他人之繼受人，及為該他人或其
    繼受人占有請求之標的物者。」，強制執行法第4條之2第1
    項定有明文。足見執行名義效力是否及於第三人，以訴訟繫
    屬前後為重要之判斷標準。又強制執行法第131條第1項所定
    關於共有物分割之裁判，執行法院得將各共有物分得部分點
    交之。其點交之方法，仍應適用強制執行法第123條至第126
    條規定，如命分割之判決，雖僅載明各共有人分得之部分而
    未為交付管業之宣示，但其內容實含有互為交付之意義，故
    當事人仍得依本條規定請求點交。從而以共有土地為原物分
    割之裁判，土地既應點交，則地上建物，依司法院院解字第
    3583號解釋，亦當然含有拆除效力在內，依強制執行法第12
    5條準用第100條之法意推之，自可拆除房屋點交土地與分得
    之當事人（最高法院66年度第3次民庭庭推總會議決議、79
    年度台抗字第21號判決意旨參照）。
二、本件聲明異議及抗告意旨略以：抗告人並非鈞院84年度重上
    字第10號請求分割共有物事件之當事人，亦非共有人，不得
    逕依強制執行法第131條之規定命令抗告人返還土地。又抗
    告人雖為共有人溫江中之繼承人，然早於訴訟繫屬前即與家
    人使用系爭土地，係本於自己使用之意思而占有，並無「訴
    訟繫屬後為當事人之繼受人及為當事人或其繼受人占有請求
    之標的物者」之情形。且依強制執行法第131條第1項之原意
    應指返還土地部分而言，實務上擴張適用以致涵蓋拆屋部分
    ，然此畢竟非屬執行名義及法條原意之範圍，不應再引用強
    制執行法第4條之2之規定及於當事人之繼受人。抗告人為此
    向原執行法院聲明異議，竟遭該法院裁定駁回，洵有未洽，
    為此提起抗告，請求廢棄原裁定云云。
三、經查：本件執行債權人即相對人乙○○以台灣雲林地方法院
    83年度重訴字第11號（含本院84年度重上字第10號）確定判
    決為執行名義，請求原執行法院命抗告人將相對人所有之坐
    落雲林縣莿桐鄉○○○段4139地號土地上如附圖所示之Ｅ部
    分面積0.0151公頃之地上建物拆除，並將該部分土地返還予
    相對人，經原審法院以93年度執字第12855號受理執行在案
    。查系爭4139地號土地於分割前，原為第三人黃瓊華與其他
    共有人溫江中、溫發財、張進松、張水連、張素珍、張進順
    、張進村所共有（分割前地號亦為同段4139地號，面積0.17
    59公頃），嗣經第三人黃瓊華提起上開分割共有物訴訟，經
    台灣雲林地方法院83年度重訴字第11號、本院84年度重上字
    第10號判決准予分割確定，由第三人黃瓊華取得分割後之系
    爭4139地號土地全部（面積0.1566公頃，下稱系爭土地）。
    嗣相對人與第三人黃瓊華於89年12月8日簽定不動產買賣契
    約書，由相對人向第三人黃瓊華買受系爭土地暨其上所有建
    物，並於89年12月20日以買賣為由辦理所有權移轉登記予相
    對人完畢，是相對人顯係上開分割共有物訴訟繫屬後第三人
    黃瓊華之繼受人，其依法自應繼受第三人黃瓊華與該訴訟其
    他當事人間之法律關係。另抗告人繼承自被繼承人溫江中於
    系爭土地上（如附圖Ｅ部分面積0.0151公頃）所建之未辦保
    存登記建物，且為無權占有系爭土地等各情，亦為抗告人於
    另案（台灣雲林地方法院92年度重訴字第45號、本院93年度
    上字第112號）訴訟程序所不爭執，以上各情，有相對人提
    出之原審法院83年度重訴字第11號（含本院84年度重上字第
    10號）判決書暨其確定證明、原審法院92年度重訴字第45號
    （含本院93年度上字第112號）判決書正本、土地登記謄本
    、不動產買賣契約書影本等各乙份可證，並經抗告人於原執
    行法院95年3月2日現場履勘時陳明在卷，此亦有執行筆錄記
    載乙份在卷足按（原審卷第10頁至第18頁、第45頁至第75頁
    、第139頁、第140頁），並經本院依職權調閱原執行法院93
    年度執字第12855號執行卷宗查核屬實，抗告人主張系爭土
    地經相對人聲請原執行法院執行共有物分割點交之事實，堪
    信真正。
四、抗告意旨稱：抗告人早於系爭分割共有物訴訟繫屬前即使用
    系爭土地、房屋，與強制執行法第4條之2第1項情形不同，
    且依同法第131條第1項之規定，該確定判決亦僅及於返還土
    地，不包含拆屋部分，原執行法院不應准許本件執行云云。
    經查：
  (一)相對人據以提起本件強制執行聲請之執行名義台灣雲林地方
    法院83年度重訴字第11號（含本院84年度重上字第10號）確
    定判決之全體當事人經核有「黃瓊華、溫江中、溫發財、張
    進松、張水連、張素珍、張進順、張進村」等八人，抗告人
    固未列名其中，惟抗告人係分割當事人溫江中之繼承人，有
    除戶戶籍謄本乙份附卷可稽（原審卷第145頁～第147頁），
    並為抗告人所不爭。抗告人既為共有人溫江中之繼承人，依
    民事訴訟法第401條第1項之規定，上開確定判決分割之效力
    應及於抗告人。抗告人雖辯稱「早在分割訴訟繫屬前，抗告
    人即與家人使用系爭土地及房屋」云云，惟查系爭土地如附
    圖Ｅ所示部分之建物，係抗告人之父溫江中所興建，嗣由抗
    告人繼承後占用系爭土地之事實，復據抗告人於台灣雲林地
    方法院92年度重訴字第45號（含本院93年度上字第112號）
    訴訟程序中及原執行法院現場履勘時自認在案，有上開民事
    判決及執行筆錄記載足憑（原審卷第139頁），上開建物應
    係分割共有物訴訟繫屬後，抗告人始因繼承其父溫江中而占
    有，抗告人辯稱係分割前自主占有乙節，殊難採信，況且，
    此係屬實體上爭議事項，應由抗告人提起第三人異議之訴資
    以解決，非異議程序所得審究。抗告人既為共有人溫江中之
    繼受人，則依強制執行法第4條之2第1項之規定，本件執行
    名義（原審法院83年度重訴字第11號、本院84年度重上字第
    10號確定判決）之效力，應及於分割共有物訴訟繫屬後無權
    占用系爭土地之抗告人，相對人依強制執行法第131條第1項
    規定，聲請對抗告人為本件強制執行，於法洵屬有據。
 (二)「關於繼承財產或共有物分割之裁判，執行法院得將各繼承
    人或共有人分得部分點交之；其應以金錢補償者，並得對於
    補償義務人之財產執行。」，強制執行法第131條第1項亦有
    明文。抗告人雖指稱上開條文原意僅及於返還土地，不包括
    拆屋部分云云，惟查「以共有土地為原物分割之裁判，縱未
    宣示交付管業，但其內容實含有互為交付之意義，當事人仍
    得依強制執行法第一百三十一條第一項規定請求點交。從而
    土地既應點交，則地上建物，依司法院院解字第三五八三號
    解釋，亦當然含有拆除效力在內，依強制執行法第一百二十
    五條準用第一百條之法意推之，自可拆除房屋點交土地與分
    得之當事人。」，業經最高法院著成79年度台抗字第21號裁
    定在案，抗告人指摘本件分割共有物確定判決效力不包括拆
    屋在內云云，係誤解法律所致，並無理由，洵不足採。
五、綜上所述，抗告人辯稱伊於分割前即本於自主意思而占有，
    本件執行與強制執行法第4條之2第1項情形有間，且分割共
    有物確定判決效力不及於拆屋部分云云，查與上開事理不符
    ，抗告人之聲明異議並無理由，原審裁定駁回抗告人之異議
    ，經核並無違誤，抗告意旨指摘原裁定不當，求為廢棄改判
    ，非有理由，應予駁回。
綜上論結，本件抗告無理由，應依強制執行法第三十條之一，民
事訴訟法第四百九十五條之一第一項、第四百四十九條第一項、
第九十五條、第七十八條裁定如主文。
中    華    民    國    95    年     5    月    25    日
                  民事第三庭    審判長法  官  陳光秀
                                      法  官  徐宏志
                                      法  官  曾平杉
上為正本係照原本作成。
如不服本裁定，僅得於收受本裁定正本送達後10日內以適用法規
顯有錯誤為理由，向本院提出再抗告狀（須附繕本1份及繳納再
抗告裁判費新台幣1000元），並經本院許可後始可再抗告於最高
法院。
中    華    民    國    95    年     5    月    26    日
                                      書記官  葉秀珍
【附記】
民事訴訟法第495條之1第2項準用同法第466條之1第1、2項規定
：
I對於第二審判決上訴，上訴人應委任律師為訴訟代理人。但上
  訴人或其法定代理人具有律師資格者，不在此限。
II上訴人之配偶、三親等內之血親、二親等內之姻親，或上訴人
  為法人、中央或地方機關時，其所屬專任人員具有律師資格並
  經法院認為適當者，亦得為第三審訴訟代理人。
                                                  Ｊ


司法院資訊處製作；財團法人民間司法改革基金會備份。
